【裁判字號】    94,再易,46
【裁判日期】    950822
【裁判案由】    再審之訴
【裁判全文】
臺灣臺北地方法院民事判決              94年度再易字第46號
再審原告    乙○○
再審被告    天瑚股份有限公司
法定代理人  甲○○
訴訟代理人  丙○○
上列當事人間請求確認法律關係之訴事件，再審原告對於中華民
國94年8月24日本院94年度簡上字第89號確定判決提起再審之訴
，本院於中華民國95年8月8日言詞辯論終結，判決如下：
    主  文
本院九十四年度簡上字第八九號及本院臺北簡易庭九十三年度北
簡字第八七五號確定判決均廢棄。
上開廢棄部分，確認再審被告對再審原告之買賣價金債權新台幣
壹拾壹萬肆仟肆佰元，及自民國七十八年一月十五日起至清償日
止，按年利率百分之五計算之利息債權不存在。
再審及再審前第一、二審訴訟費用由再審被告負擔。
    事實及理由
壹、再審之訴，應於30日之不變期間內提起。前項期間，自判決
    確定時起算，判決於送達前確定者，自送達時起算，民事訴
    訟法第500條第1項、第2項前段定有明文。查本院94年度簡
    上字第89號確定判決（下稱原確定判決），向再審原告送達
    時，於民國94年9月2日寄存於臺北縣政府警察局板橋分局，
    依民事訴訟法第138條第2項之規定，經10日發生效力，故應
    自94年9月12日起算30日，再審原告於94年9月5日對原確定
    判決提起本件再審之訴，自屬合法，先予敘明。
貳、按股份有限公司之清算，以董事為清算人。但本法或章程另
    有規定或股東會另選清算人時，不在此限，公司法第322條
    第1項定有明文。又按公司之清算人，在執行職務範圍內，
    亦為公司負責人，解散之公司，於清算範圍內，視為尚未解
    散，公司法第8條第2項、第25條分別定有明文，故股份有限
    公司清算後，於清算範圍內，應以清算人為公司之法定代理
    人，再審被告因結束營業，由全體股東於81年4月10日決議
    解散，並選任甲○○為清算人，並由甲○○於82年3月30日
    向本院呈報就任清算人，經本院准予核備在案，業據本院依
    職權調閱本院82年度司字第126號呈報清算人事件案卷查明
    屬實，再審原告提起本件再審之訴，列甲○○為再審被告之
    法定代理人，於法尚無不合。
、再審原告主張：
  一、原確定判決有民事訴訟法第496條第1項第1款之再審事由
      ：原確定判決理由：「因訴外人聯山公司未依約付款，乃
      由被上訴人訴請上訴人……連帶給付……前經……判決確
      定等情」、「本件……係以上開確定判決言詞辯論終結前
      之74年8月9日由被上訴人免除主債務人聯山公司債務為其
      攻擊防禦方法……有違確定判決一事不再理之原則及既判
      力，其提起本訴，應不合法」。惟再審被告於前案確定判
      決所為連帶給付之法律關係，與本訴所為連帶免除、消滅
      之法律關係不同，原確定判決適用法規有違反最高法院51
      年度台上字第1041號判例而顯有錯誤。原確定判決事項下
      未記載再審原告關於主債務人聯山公司之債務業經免除及
      時效完成之攻擊防禦方法，亦屬違反最高法院30年度上字
      第58號判例之顯有錯誤。原確定判決理由：「……故迄本
      件言詞辯論終結時，系爭連帶保證債權之請求權尚未罹於
      時效……」，已逾越上訴聲明之範圍。
  二、原確定判決有民事訴訟法第436條之7之再審事由：
      臺灣板橋地方法院83年度板民簡字第193號及83年度簡上
      字第91號判決確認再審被告對主債務人及連帶保證人即再
      審原告之新台幣114,400元及自74年9月18日起按年息5%計
      算之利息債權。惟再審被告自74年8月13日起行使連帶債
      務請求權，其對於訴外人即主債務人聯山公司之債務已為
      免除，並於89年8月13日罹於15年之消滅時效，再審原告
      就其內部關係並無分擔部分，依民法第276條第1項及第2
      項規定，再審原告之連帶債務亦消滅，原確定判決漏未斟
      酌上開具體之法律關係。
  三、原確定判決有民事訴訟法第496條第1項第12款之再審事由
      ：臺灣板橋地方法院94年度再易字第9號民事確定判決，
      因再審被告對於聯山公司之請求權時效已於89年8月13日
      屆滿，故再審原告可以援用消滅時效，而該確定判決已依
      民法第276條第2項準用第1項規定，將再審原告之連帶債
      務剔除，此判決有既判力，法院即不得再為反於確定判決
      意旨之裁判等語。並聲明：(一)原確定判決廢棄；(二)確
      認再審被告於臺灣板橋地方法院板橋簡易庭83年度板民簡
      字第193號判決暨83年度簡上字第91號確定判決命再審原
      告清償債務，買受人聯山公司之債務已受免除、全部消滅
      。再審原告連帶清償之債務，連帶免除、全部消滅之法律
      關係。
肆、再審被告則以：再審原告所有房屋業經拍賣完畢，且業已經
    數次轉讓。另再審被告應該有對訴外人聯山公司請求本件買
    賣契約之價金，因為這都是法務在辦，時間太久了，找不到
    資料了等語資為抗辯。並聲明：再審之訴駁回。
伍、本院之判斷：
  一、按判決適用法規顯有錯誤者，得以再審之訴對於確定終局
      判決聲明不服，民事訴訟法第496條第1項第1款定有明文
      。所謂適用法規顯有錯誤，係指確定判決違背法規或現存
      判例解釋者而言（最高法院71年臺再字第210號判例意旨
      參照）。又確定判決消極的不適用法規，顯然影響裁判者
      ，亦屬民事訴訟法第496條第1項第1款所定適用法規顯有
      錯誤之範圍（司法院大法官會議解釋第177號解釋參照）
      。
  二、原確定判決以：按訴訟標的，於確定之終局判決中經裁判
      者，當事人不得就該法律關係更行起訴。所謂前後兩訴之
      訴訟標的同一者，不僅指兩訴所求判決之內容相同而言，
      即內容正相反對，或可以代用者，亦包括在內。又確定判
      決之既判力不僅關於其言詞辯論終結前所提出之攻擊防禦
      方法有之，即其當時得提出而未提出之攻擊防禦方法亦有
      之。故受確定判決之當事人不得以該確定判決言詞辯論終
      結前存在之攻擊防禦方法，再行提起新訴。查，再審被告
      曾以再審原告、陳森、沈宗達為其與訴外人聯山公司間之
      購車分期付款買賣契約之連帶保證人，因訴外人聯山公司
      未依約付款，乃訴請再審原告、陳森、沈宗達連帶給付買
      賣價款11萬4千4百元及自78年1月15日起至清償日止按年
      利率百分之5計算之利息，前經臺灣板橋地方法院板橋簡
      易庭83年度板民簡字第193號判決、83年度簡上字第91號
      判決確定等情，有再審原告提出之臺灣板橋地方法院板橋
      簡易庭83年度板民簡字第193號宣示判決筆錄、臺灣板橋
      地方法院83年度簡上字第91號民事判決影本各一份附卷可
      稽（見本院94簡上89號卷第62頁至第78頁），且為再審原
      告所不爭，而本件再審原告提起本件確認前開連帶保證債
      務不存在訴訟，係以前開確定判決言詞辯論終結前之74年
      8月9日由再審被告免除主債務人聯山公司債務為其攻擊防
      禦方法，揆諸前開意旨，再審原告提起本件為前開給付確
      定判決可以代用且內容正相反對之確認再審被告同一連帶
      保證債權不存在之訴訟，因有違確定判決一事不再理之原
      則及既判力，其提起本訴，應不合法等語。
  三、惟按訴訟標的於確定之終局判決中經裁判者，依民事訴訟
      法第399條第1項規定，當事人固不得就該法律關係更行起
      訴，惟此係指確定終局判決所裁判之訴訟標的，與更行起
      訴之法律關係相同者而言，若更行起訴之法律關係，與確
      定判決所裁判之訴訟標的，僅有因果關係，則二者並非相
      同，即無該條項之適用（最高法院51年臺上字第1041號判
      例要旨參照）。本件再審原告更行起訴之法律關係，係主
      張再審被告對聯山公司之買賣價金請求權時效已罹於消滅
      時效，再審原告可依民法第276條第2項準用第1項之規定
      ，援用聯山公司之時效抗辯權拒絕給付，與確定判決所裁
      判之訴訟標的，僅有因果關係，則二者並非相同，即無該
      條項之適用，原確定判決違背上開現存最高法院51年臺上
      字第1041號判例要旨，揆諸前開說明，自屬民事訴訟法第
      496條第1項第1款所定適用法規顯有錯誤之再審理由。
  四、原確定判決另以：再審被告就系爭連帶保證債權之請求權
      ，因被上訴人於83年1月14日起訴而中斷，經法院於84 年
      3月20日判決確定而重行起算，再經再審被告於86年1月22
      日聲明參與分配中斷（最高法院88年度臺上字第1315號判
      決意旨參照），迄94年3月8日上揭判決（指臺灣板橋地方
      法院93年度簡上字第79號民事判決）就該強制執行程序中
      之92年4月25日分配表為判決，該參與分配程序尚未終結
      ，當時系爭連帶保證債權之請求權時效既尚未因中斷事由
      終止而重行起算，故迄言詞辯論終結時，系爭連帶保證債
      權之請求權尚未罹於時效，再審原告以該請求權業已罹於
      時效，主張系爭連帶債務不存在，自不足採等語。
  五、然按債權人向連帶債務人中之一人免除債務，而無消滅全
      部債務之意思表示者，除該債務人應分擔之部分外，他債
      務人仍不免其責任。前項規定，於連帶債務人中之一人消
      滅時效已完成者，準用之，民法第276條第1項、第2項定
      有明文。若僅連帶債務人中之一人有分擔部分，他債務人
      無之者，就有分擔部分之債務人時效完成時，他債務人即
      全免其債務（最高法院86年臺上字第1524號、87年臺上字
      第1440號、85年臺上字第1131號、85年臺上字第651號判
      決參照）。是再審被告就系爭買賣價金債權，固已取得臺
      灣板橋地方法院83年度簡上字第91號確定判決執行名義，
      再審被告於86年1月22日具狀聲明參與分配，其對再審原
      告之請求權未罹於時效，惟再審原告既已主張再審被告對
      於聯山公司之請求權時效自74年8月13日起算，於89年8月
      13日止，因15年間不行使而消滅，依據民法第276條第1項
      、第2項之連帶債務人中之一人受免除及消滅時效已完成
      者，準用第1項免除之規定（見原確定判決案卷），即應
      審酌再審被告對聯山公司之請求權是否罹於消滅時效，及
      再審原告依民法第276條第2項準用第1項之規定，援用聯
      山公司消滅時效拒絕給付是否有據。乃原確定判決僅認定
      聯山公司對再審原告之請求權未罹於時效，未審酌再審被
      告對聯山公司之請求權是否罹於時效及再審原告是否援用
      聯山公司之時效抗辯權，而消極的未適用民法第276條第2
      項準用第1項之規定，自有民事訴訟法第496條第1項第1款
      所定適用法規顯有錯誤之再審理由。
  六、綜上所述，原確定判決既有上開民事訴訟法第496條第1項
      第1款所定適用法規顯有錯誤之再審理由，自應准予再審
      原告提起本件再審之訴，回復前訴訟程序之再開及續行。
  七、次查再審被告雖以臺灣板橋地方法院83年度簡上字第91號
      （下稱板院91號）確定判決，向再審原告及訴外人沈宗達
      、陳森等取得執行名義，惟查再審被告於板院91號清償債
      務事件中，並未列聯山公司為被告，有板院91號判決書附
      於原確定判決卷內可稽，又臺灣板橋地方法院83年度板簡
      字第193號確定判決乃聯山公司於72年間向再審被告購買
      車號32-4405號營業小客車，總價款271,200元聯山公司應
      於74年8月13日前分期清償，再審原告、沈宗達（即沈正
      雄）、陳森則為連帶保證人，亦有臺灣板橋地方法院94年
      度再易字第9號民事判決影本1件附卷及附條件買賣契約書
      影本1件附於上開82年度司字第126號呈報清算人事件案卷
      可憑，且再審被告於板院91號清償債務事件之訴訟標的為
      貨款之連帶債務返還請求權，其請求消滅時效依民法第
      125 條之規定，為15年，再審被告與聯山公司之附條件買
      賣契約約定買賣價金分6期清償，最後1期之清償日為74年
      8月13日，是再審被告對聯山公司之請求權自74年8月14日
      起算15年，至89年8月13日屆滿，即罹於消滅時效，再審
      被告雖抗辯其應該有對訴外人聯山公司請求本件買賣契約
      之價金云云，惟未能舉證以實其說，則再審原告主張再審
      被告對聯山公司之請求權已罹於消滅時效，洵屬有據。又
      再審被告雖於86年1月22日持板院91號確定判決聲明參與
      分配，且因起訴而中斷之時效，自受確定判決時重行算，
      民法第137條第2項定有明文，再審被告對再審原告之消滅
      時效應於板院91號判決確定時重行起算，惟板院91號判決
      既未列聯山公司為被告，再審被告持以聲明參與分配之系
      爭執行程序之債務人復係再審原告、沈正雄（即沈宗達）
      、陳銘海，有臺灣板橋地方法院81年度民執木字第6464號
      清償票款強制執行事件之分配表附於原確定判決卷第54頁
      可憑，故再審被告對再審原告聲明參與分配，既未對聯山
      公司聲請強制執行，自不生對聯山公司中斷時效之效力，
      亦不生對聯山公司時效重行起算之效果。民法第747條亦
      僅規定債權人向主債務人請求履行，及為其他中斷時效之
      行為，對於保證人亦生效力，依此條反面解釋，債權人對
      保證人請求履行，及為其他中斷時效之行為，對於主債務
      人並不生中斷時效之效力，是再審被告對連帶保證人即再
      審原告等起訴或開始強制執行，對於主債務人聯山公司並
      不生中斷時效之效力。
  八、再審被告對主債務人聯山公司之請求權已於89年8月14日
      罹於時效，且再審原告就系爭所負之債務為聯山公司買賣
      價金之連帶保證債務，再審原告與聯山公司間依民法第
      749條之規定，乃係求償權之法律關係，再審原告就其內
      部關係無分擔部分，僅聯山公司有分擔部分，揆諸前開說
      明，就有分擔部分之主債務人時效完成時，無分擔部分之
      連帶債務人即得依民法第276條第2項準用第1項之規定，
      援用主債務人之時效抗辯權，故再審被告即得援用聯山公
      司之時效抗辯權，主張免其責任，並請求確認系爭買賣價
      金債權及其利息債權不存在。
  九、綜上所述，本件原確定判決關於爭買賣價金債權有消極不
      適用民法第276條第2項準用第1項之適用法規顯有錯誤情
      形，再審原告指摘原確定判決不當，求予廢棄改判，為有
      理由，應予准許，並由本院予以廢棄改判。本件再審原告
      之聲明雖為「確認再審被告於臺灣板橋地方法院板橋簡易
      庭83年度板民簡字第193號判決暨83年度簡上字第91號確
      定判決命再審原告清償債務，買受人聯山交通有限公司之
      債務已受免除、全部消滅。再審原告連帶清償之債務，連
      帶免除、全部消滅之法律關係。」惟依現行實務上所採行
      之傳統理論，在確認之訴為原告請求確認存在或不存在（
      成立或不成立）之法律關係，故本院不受再審原告聲明用
      語之拘束，依其在法律上之真意，爰改判如主文第2項所
      示。
陸、本件事證業已明確，兩造其餘攻擊、防禦方法及其他事證與
    主張，核對本件判斷不生影響，爰不一一論述，併此敘明。
柒、據上論結，本件再審之訴為有理由，再審原告之第2審上訴
    為有理由，依民事訴訟法第505條、第436條之1第3項、第
    450條、第78條，判決如主文。
中    華    民    國    95    年    8     月    22    日
                  民事第四庭    審判長法  官  林麗玲
                                      法  官  劉又菁
                                      法  官  陳文正
以上正本係照原本作成。
本判決不得上訴。
中    華    民    國    95    年    8     月    22    日
                                      書記官  黃菀茹


司法院資訊處製作；財團法人民間司法改革基金會備份。
